【裁判字號】    95,家抗,56
【裁判日期】    951023
【裁判案由】    指定遺產管理人
【裁判全文】
臺灣臺南地方法院民事裁定              95年度家抗字第56號
抗  告  人  財政部國有財產局台灣南區辦事處台南分處
法定代理人  甲○○
相  對  人  新竹國際商業銀行股份有限公司
法定代理人  乙○○
上列抗告人因與相對人間就被繼承人謝忠義選任遺產管理人事件
，對於中華民國95年6月22日本院95年度財管字第29號裁定提起
抗告，本院裁定如下：
      主      文
抗告駁回。
抗告程序費用由抗告人負擔。
      理      由
一、按先順序繼承人均拋棄其繼承權時，由次順序之繼承人繼承
    。其次順序繼承人有無不明或第四順序之繼承人均拋棄其繼
    承權者，準用關於無人承認繼承之規定。又繼承開始時，繼
    承人之有無不明者，由親屬會議於一個月內選定遺產管理人
    ，並將繼承開始及選定遺產管理人之事由，向法院報明。又
    第1178條所定之期限屆滿，無繼承人承認繼承時，其遺產於
    清償債權，並交付遺贈物後，如有賸餘，歸屬國庫。又繼承
    人有無不明而不能依民法第1177條選定遺產管理人時，得由
    利害關係人聲請法院選任之。民法第1176條第6項、第1177
    條、第1185條及第1178條第2項分別定有明文。
二、本件相對人即原審聲請人新竹國際商業銀行股份有限公司於
    原審法院聲請意旨略以：被繼承人謝忠義（男，民國○○年○
    月○○日生，身分證統一編號：Ｚ000000000號，93年7月8日死
    亡，生前最後住所台南市○區○○街438號）前於88年7月7
    日分別向相對人借用新台幣（下同）850萬元及90萬元，合
    計940萬元，目前尚欠聲請人本金940萬元未還，詎料被繼承
    人謝忠義於93年7月8日死亡，其遺有位於台南市○區○○街
    438號之房地，惟因繼承人林嫩等10人已全部拋棄繼承，故
    無法依民法第1177條之規定選定遺產管理人，致相對人之債
    權無法行使，茲為保全債權，爰依民法第1176條及第1178條
    第2項規定，聲請指定無利害關係之第三人為被繼承人謝忠
    義之遺產管理人等語。
三、原審法院裁定以：經核上開書證，並審酌無人繼承之遺產，
    依民法第1185條規定，於清償債權、交付遺贈物後，如有賸
    餘應歸屬國庫，即無人繼承之遺產若有賸餘，終歸國家所取
    得，則職司國有財產管理之有關機關自係最為適合擔任遺產
    管理之人，況上開機關就遺產管理之有關法律程序亦相當熟
    悉。是相對人本於利害關係人身分聲請選任財政部國有財產
    局台灣南區辦事處台南分處為被繼承人之遺產管理人，於法
    並無不合，應予准許。
四、抗告意旨略以：
（一）按司法院74年10月15日（74）院台廳一字第05786號函示
      「嗣後各地方法院受理有關無人承認繼承遺產管理事件時
      ，先順序繼承人均拋棄繼承，其次順序繼承人有無不明而
      應准用關於無人承認繼承之規定時，應先審核可否依民第
      1177條規定選定遺產管理人。如無法選定遺產管理人者，
      因此類拋棄繼承事件，多屬遺債大於遺產，形同破產，應
      儘量避免選任國有財產局為遺產管理人」，以及抗告人91
      年2月27日台財產局接字第0910004982號函轉司法院秘書
      長90年12月20日（90）秘台廳民一字第30224號函示「檢
      送司法院秘書長90年12月20日（90）秘台廳民一字第3022
      4號函影本乙份，司法院秘書長已轉知台灣高等法院等，
      請各法院受理有關無人承認繼承遺產管理人事件時，宜注
      意依財政部修正之代管無人承認繼承遺產作業要點及該院
      74年10月15日（74）院台廳一字第05786號函辦理」。
（二）查抗告人於95年6月27日接獲鈞院95年度財管字第29號民
      事裁定，選任為被繼承人謝忠義之遺產管理人。經細閱該
      民事裁定理由欄第2項之記載：「．．．其遺有位於台南
      市○區○○街438號之房、地，惟因繼承人林嫩等10人已
      全部拋棄繼承．．．聲請指定財政部國有財產局台灣南區
      辦事處台南分處為謝忠義之遺產管理人等語．．．」，衡
      諸一般常情，被繼承人謝忠義之法定繼承人之所以聲明拋
      棄繼承，不外乎被繼承人之遺債大於遺產，有破產之虞，
      審究本案，被繼承人謝忠義遺有債務尚未清償，再者，人
      性戀財，若被繼承人果真留有其他遺產，其繼承人豈會拋
      棄繼承之理？因之被繼承人謝忠義即可能屬於遺債大於遺
      產。
（三）次查，抗告人因係國庫之財產管理機關，而國庫對於無人
      承認繼承之遺產向有期待權，因之，以被繼承人謝忠義遺
      債大於遺產之情形，則選任抗告人為遺產管理人，抗告人
      所將耗費之人力、時間實難以金錢衡量；且管理期間所須
      之花費亦由國庫代為墊付，不僅國庫權益受損，更甚者，
      豈非造成浪費國家資源於少數特定人之不公現象。
（四）末查，所謂遺產管理人之職務，民法第1179條亦明文規定
      ，因之拋棄繼承人並非不可擔任遺產管理人，且法亦無明
      文禁止，查被繼承人遺債既大於遺產，且因被繼承人之最
      近親屬較清楚被繼承人之遺產、債權人，如由其擔任遺產
      管理人確能收事半功倍之效，審酌本案之情形，被繼承人
      謝忠義之債權債務關係，以及印鑑、產權證明等重要文件
      應屬其配偶或子女最為知悉，且目前應仍由渠等保管，就
      該債務必較抗告人明瞭，就適任與否加以考量，除其配偶
      或子女外，實不作第二人想。
五、經查：
（一）本件相對人主張之上開事實，業據其提出本院90年度執字
      第20037號債權憑證影本、借據影本、繼承系統表、戶籍
      謄本、本院93年度繼字第1101號、第1132號家事法庭函文
      影本為證，並經原審法院依職權調取93年度繼字第1101、
      1132號拋棄繼承案卷查核屬實，則揆諸前開說明，相對人
      以其為利害關係人聲請選任被繼承人謝忠義之遺產管理人
      ，自屬有據。
（二）抗告人提出台灣高等法院台南分院86年度家抗字第40號民
      事裁定以為論據，惟本院論事用法，並不受前揭裁定之限
      制與拘束，先予敘明；又司法院前述函示，僅謂儘量避免
      選任抗告人為遺產管理人，並非謂不得選任其為遺產管理
      人，且該函對於法院亦無拘束力。而被繼承人生前之債權
      債務關係及有關產權證明文件，抗告人得依其他方式獲悉
      或取得，有關之印鑑，抗告人亦得依舉證責任分配方式辨
      識其真偽，於其管理遺產上並無困難，而上開文件資料其
      最近親屬未必最為知悉。且繼承人均拋棄繼承，已無利害
      關係，如選定其等擔任遺產管理人，難期其將來執行職務
      能克盡職守，公正客觀，以善盡管理人之職務，為期公正
      ，實不宜選任彼等為遺產管理人。是抗告意旨以「被繼承
      人謝忠義之遺債既大於遺產，且因被繼承人之最近親屬較
      清楚被繼承人之遺產、債權人，如由其擔任遺產管理人確
      能收事半功倍之效」云云，自無可取。
（三）被繼承人之遺產，於遺產管理人完成清償債權並交付遺贈
      物等清算程序前，是否有賸餘，無從知悉。而依上述說明
      ，各順序之繼承人均拋棄繼承者，其剩餘財產歸屬國庫，
      而抗告人為國庫之綜理機關，為國有財產法第9條第2項所
      明定，其備有財產管理之專才，雖其經費支出屬國家資源
      ，但保護無人繼承財產之債權人之權利，亦屬政府之義務
      。於遺產管理指定之實際運作，仍認選任國有財產局為遺
      產管理人較為妥適。是抗告意旨以本件既有遺債大於遺產
      之情形，若選任抗告人為遺產管理人期間所將耗費之人力
      、時間實難以金錢衡量；且管理期間所須之花費亦由國庫
      代為墊付，不僅國庫權益受損，更甚者，造成浪費國家資
      源於少數特定人之不公現象云云，亦無可採。
（四）又相對人為被繼承人謝忠義之債權人，如兼任被繼承人謝
      忠義之遺產管理人，恐有利害衝突之虞，而不利於被繼承
      人謝忠義之其他債權人，不宜選任其為遺產管理人。再被
      繼承人謝忠義之配偶、子女、兄弟姐妹均已辦理拋棄繼承
      並經准予備查，且相對人與被繼承人謝忠義間之債權債務
      關係，與被繼承人之配偶、子女、兄弟姐妹已無任何直接
      關聯性存在，故亦不宜選任被繼承人之配偶、子女、兄弟
      姐妹為遺產管理人。
（五）綜上所述，原審據此指定抗告人為被繼承人謝忠義之遺產
      管理人，經核並無不合。而抗告意旨復未述明原裁定選任
      其為被繼承人謝忠義之遺產管理人有何違法或其他不當之
      處，其提起抗告，聲明廢棄原裁定，非有理由。
六、據上論結，本件抗告為無理由，爰依非訟事件法第21條第2
    項、第46條，民事訴訟法第495條之1第1項、第449條第1項
    、第95條、第78條，裁定如主文。
中    華    民    國    95    年    10    月    23    日
                  家事法庭審判長   陳美燕
                          法  官   彭振湘
                          法  官   林育幟
上為正本係照原本作成。
抗告人如不服本裁定，僅得於收受本裁定正本送達後10日內以適
用法規顯有錯誤為理由，向本院提出再抗告狀（須附繕本一份及
繳納再抗告裁判費新台幣1000元），並經本院許可後始可再抗告
於高等法院。
中    華    民    國    95    年    10    月    23    日
                          書記官  黃坤義


司法院資訊處製作；財團法人民間司法改革基金會備份。
